【裁判字號】    96,訴,1824
【裁判日期】    970307
【裁判案由】    侵權行為損害賠償
【裁判全文】
臺灣高雄地方法院民事判決              96年度訴字第1824號
原      告  丙○○
訴訟代理人  陳雅娟律師
被      告  戊○○
            乙○○
                        號
兼上一人
訴訟代理人  丁○○
被      告  漢神名店百貨股份有限公司
法定代理人  甲○○
訴訟代理人  王建智律師
上列當事人間侵權行為損害賠償事件，本院於民國97年2 月26日
言詞辯論終結，判決如下：
    主  文
原告之訴及假執行之聲請均駁回。
訴訟費用由原告負擔。
    事實及理由
一、按第168 條至第172 條及前條所定之承受訴訟人，於得為承
    受時，應即為承受之聲明，民事訴訟法第175 條第1 項定有
    明文。而本件被告漢神名店百貨股份有限公司（下稱漢神百
    貨公司）之法定代理人於訴訟過程中，變更為甲○○，有公
    司變更登記表1 份附卷可稽（詳卷第82頁），其聲明承受訴
    訟，依法即無不合，先予敘明。
二、原告主張：訴外人黃雅燕為第三人艾倫比亞企業股份有限公
    司（下稱艾倫比亞公司）所僱用之員工，並於該公司在被告
    漢神百貨公司所設置之專櫃任職，負責出售化妝品、保養品
    等商品。黃雅燕明知其由艾倫比亞公司之同事即被告戊○○
    （被告戊○○由被告乙○○處受讓）所受讓取得含有第4 級
    管制藥品安定二氮平（Diazepam）之減肥藥（下稱系爭減肥
    藥），並未經衛生署核准而屬偽藥，服用後雖有減輕體重之
    效果，然亦有心悸、興奮及失眠等副作用，竟於顧客即訴外
    人鍾紫崴表示有興趣服用減肥時，於民國93年8 、9 月間，
    將其中40粒膠囊之系爭減肥藥以原價（被告熬萌菁購入價為
    80粒新台幣【下同】3,700 元）轉讓予鍾紫崴供其服用。嗣
    鍾紫崴於服用後欲再向黃雅燕要求轉讓，黃雅燕乃再向被告
    戊○○要求，而因被告戊○○已先行轉讓與被告丁○○，黃
    雅燕即轉向被告丁○○要求轉讓1 瓶予鍾紫崴，並經黃雅燕
    取得後，於93年9 月21日前某日，仍以原價轉讓予鍾紫崴。
    詎鍾紫崴於取得系爭藥物服用後，因上開副作用而欲停用戒
    斷，但於戒斷過程中產生幻聽現象，致於94年6 月26日在住
    處墜樓死亡。被告乙○○、戊○○、丁○○均明知該藥物為
    偽藥而仍轉讓予鍾紫崴，顯已違反藥事法之保護他人法律規
    定，並因而導致鍾紫崴之死亡，其等自應負侵權行為之連帶
    損害賠償責任。另被告漢神百貨公司提供專櫃與艾倫比亞公
    司，竟未注意其人員販賣偽藥與客戶，應負共同侵權行為之
    責任。原告為鍾紫崴之母，受有為鍾紫崴支出殯喪費38,050
    元之損害，無法獲得鍾紫崴扶養之損害873, 792元，及非財
    產之損害200 萬元，爰依侵權行為之法律關係，提起本訴。
    又如認鍾紫崴之死亡與系爭減肥藥尚無因果關係，然鍾紫崴
    服用系爭減肥藥後仍受有身心鉅大傷害，依民法第195 條第
    項3 準用同法第3 項規定，原告仍可請求所受之非財產上損
    害。並聲明：(一)被告應連帶給付原告2,911,842 元及自起訴
    狀繕本送達翌日起至清償日止，按週年利率5 ％計算之利息
    ；(二)原告願供擔保，請准宣告假執行。
三、被告乙○○、戊○○抗辯：系爭減肥藥其等亦有服用，鍾紫
    崴之死亡與服用系爭減肥藥無關。並聲明：(一)原告之訴駁回
    ；(二)如受不利判決，願供擔保，請准免為假執行。
四、被告丁○○抗辯：其不知系爭減肥藥屬偽藥，且不知黃雅燕
    要將系爭減肥藥再轉讓予鍾紫崴。又鍾紫崴之死亡與服用系
    爭減肥藥間並無因果關係；且縱有因果關係，鍾紫崴亦與有
    過失。再者請求之非財產上損害過高。並聲明：(一)原告之訴
    駁回；(二)如受不利判決，願供擔保，請准免為假執行。
五、被告漢神百貨公司抗辯：對黃雅燕、被告戊○○、被告丁○○及鍾紫崴間就系爭減肥藥轉讓之情形，該公司並不知情，
    該公司僅係將專櫃出租與艾倫比亞公司出售化妝品及保養品
    ，與專櫃人員間私下之轉讓交易並無任何關連，況鍾紫崴之
    死亡與服用系爭減肥藥間並無因果關係，原告請求之非財產
    上損害過高。並聲明：(一)原告之訴駁回；(二)如受不利判決，
    願供擔保，請准免為假執行。
六、本件之不爭執事項及爭執事項：
  (一)不爭執事項：
  1.原告為鍾紫崴之母，而鍾紫崴94年6 月26日因墜樓死亡，並
    有戶籍謄本2 份、相驗屍體證明書、發現者即鍾紫崴弟弟鍾
    啟睦調查筆錄、法醫參考病例摘要、死亡通知單、相驗結果
    報告書各1 份附卷可稽（詳本院卷第22頁、第8 頁臺灣高雄
    地方法院檢察署94年度相字第1113號卷【影印卷】）。
  2.原告如可請求損害賠償，可請求之支出殯喪費損害為38,050
    元；可請求無法受扶養之損害為以每月所須生活費9,102 元
    ，乘以12月算得1 年扶養費，考量原告除被害人外，尚有1
    子1 女，故除以3 計算被害人應負擔部分，依霍夫曼法扣除
    期前利息，計算24年無法受扶養所受之損害，並有收據2 份
    、國情通報表1份附卷可按（詳本院卷第20頁、第25頁）。
  3.被告乙○○曾將本件系爭減肥藥轉讓予被告戊○○；被告戊○○曾將系爭減肥藥轉讓予黃雅燕及被告丁○○；被告丁○○曾將系爭減肥藥轉讓予黃雅燕，且收受由鍾紫崴為支付系
    爭減肥藥轉讓對價之匯款，並有鍾紫崴存摺節本、彰化銀行
    城內分行函及所附被告丁○○帳戶之交易明細查詢表各1 份
    附卷可查（詳臺灣高雄地方法院檢察署93年度發查字第5300
    號卷第12頁、94年度調字第29號卷第27頁【以上均影印卷】
    ）。
  4.黃雅燕因明知為偽藥而轉讓予鍾紫崴，經判處有期徒刑8 月
    ；被告乙○○則先經不起訴處分後，再經聲請簡易判決處罰
    金5 萬元；被告丁○○則為緩起訴處分；被告戊○○則經判
    處有期徒刑8 月，緩刑2 年，並有判決書3 份、緩起訴處分
    書1 份附卷可憑（詳本院卷第9 頁起、第96頁）。
  (二)爭執事項：
  1.鍾紫崴之死亡是否因服用系爭減肥藥所導致？
  2.被告乙○○、戊○○、丁○○是否應就鍾紫崴之死亡負損害
    賠償責任？
  3.被告漢神名店百貨股份有限公司是否應就鍾紫崴之死亡負損
    害賠償責任？
  4.原告得否請求基於母女身分法益受侵害情節重大之非財產上
    損害賠償？
  5.若原告得請求賠償，得請求之非財產上損害為若干？
七、本院就上開爭執事項分述判斷意見如下：
  (一)關於鍾紫崴之死亡是否因服用系爭減肥藥所導致：
    1.原告主張系爭減肥藥含有第4 級管制藥品安定二氮平，且
      未經衛生署核准，服用後有心悸、興奮及失眠之副作用，
      鍾紫崴服用後有異常興奮、心悸、無法入睡、無法進食現
      象之事實，有檢驗報告、診斷證明書、財團法人長庚紀念
      醫院高雄分院函及所附行政院衛生署新聞稿各1 份附卷可
      稽（詳臺灣高雄地方法院檢察署93年度發查字第5300號卷
      第16頁、第14 頁 、臺灣高等法院高雄分院95年度訴字第
      12號卷卷(一)第106 頁【均影印卷】），且為被告所不爭執
      ，堪信為真實。
    2.按服用藥物或有可能產生類如興奮、心悸、無法入睡、無
      食慾或幻覺等之副作用，然依一般經驗法則，尚無聽聞與
      墜樓或死亡有必然關連，又原告就其所為鍾紫崴墜樓死亡
      為服用藥物所導致之主張，並未提出具體證據加以證明，
      則自難遽認鍾紫崴之死亡為服用藥物所導致。
    3.鍾紫崴受轉讓系爭減肥藥在93年8 、9 月間，且8 、9 月
      第1 次受轉讓40粒系爭減肥藥，於同年9 月21日前即要求
      再為轉讓，足見服用情形甚為迅速，再參上開診斷證明書
      所記載，鍾紫崴在同年11月13日即因暈眩至醫院急診，則
      系爭減肥藥之副作用，在93年底前即已呈現，應可認定，
      而鍾紫崴係94年6 月26日始發生墜樓而死亡，況依上開高
      雄醫學大學附設中和紀念醫院之檢驗報告記載，系爭減肥
      藥之成分僅安定二氮平、咖啡因等，而鍾紫崴在94年5 月
      31日尚被檢驗出尿液呈現安非他命陽性反應，此有長庚紀
      念醫院診斷證明書在卷可稽（詳臺灣高雄地方法院檢察署
      94年度相字第1113號卷【影印卷】，系爭減肥藥副作用呈
      現至墜樓死亡間已有超過半年之時間，且因鍾紫崴在服用
      系爭減肥藥後，尚有施用毒品安非他命之情形，甚且有可
      能尚施用其他毒品或服用其他藥物，則即使認鍾紫崴之墜
      樓死亡係服用藥物所導致，亦難遽認與系爭減肥藥有關連
      。至原告另聲請調閱鍾紫崴於南投療養院之病歷資料，以
      證明鍾紫崴因服用來路不明藥物，導致身體受有傷害並死
      亡，然其主張鍾紫崴因服用系爭減肥藥而有異常興奮、心
      悸、無法入睡、無法進食現象如前所述已可認定，且鍾紫
      崴死亡前既另施用毒品安非他命，且尚可能施用其他毒品
      或施用其他藥物，則即使死亡與濫用毒品或藥物有關，亦
      難認必與系爭減肥藥有關，故本院認即無加以調查之必要
      ，併予敘明。
  (二)關於被告乙○○、戊○○、丁○○是否應就鍾紫崴之死亡負
    損害賠償責任：
    1.鍾紫崴之死亡既難認係服用系爭減肥藥所導致，則被告乙○○、戊○○、丁○○縱如前述，曾輾轉轉讓系爭減肥藥
      ，亦難認應就鍾紫崴之死亡負損害賠償責任。
    2.又按通常朋友、同事間非基於營利之轉讓行為，因僅係彼
      此私下之互通有無，未涉再轉讓營利，則依一般經驗法則
      ，轉讓者自無受轉讓者再輾轉轉讓之預見。而本件被告乙○○、戊○○與鍾紫崴均非熟識，此為兩造所不爭執，是
      被告乙○○轉讓被告戊○○及被告戊○○轉讓黃雅燕時，
      自無法預見黃雅燕再輾轉將系爭減肥藥轉讓予非親非故之
      鍾紫崴，則即使認鍾紫崴墜樓死亡係因服用系爭減肥藥所
      導致，亦難認被告乙○○、戊○○之上開轉讓行為與死亡
      之間存有相當因果關係。
    3.被告丁○○將系爭減肥藥寄至被告漢神百貨公司交付黃雅
      燕後，雖係由鍾紫崴匯款給付被告丁○○，然被告丁○○
      與鍾紫崴非熟識，此亦為兩造所不爭執，則被告丁○○所
      知之轉讓對象自亦止於黃雅燕，對黃雅燕是否將系爭減肥
      藥再轉讓他人，亦無法具體掌握，從而縱認鍾紫崴之死亡
      係服用系爭減肥藥所致，依一般經驗法則，仍難認該死亡
      與被告丁○○之轉讓行為間存有相當因果關係。從而被告
      乙○○、戊○○及丁○○自無須對鍾紫崴之死亡負損害賠
      償責任。
  (三)關於被告漢神名店百貨股份有限公司是否應就鍾紫崴之死亡
    負損害賠償責任：
    原告主張被告漢神百貨公司提供專櫃予艾倫比亞公司銷售商
    品之事實，有廠商合約書1 份附卷可稽（詳臺灣高等法院95
    年度訴字第12卷卷(一)第152 頁【影印卷】，且為被告所不爭
    執，固堪信為真實。然即使依法人實在說，法人所負者，僅
    依民法第28條規定，對其董事或其他有代表權人因執行職務
    所加於他人之損害，應與該行為人負連帶賠償責任，公司所
    負者，僅依公司法第23條第2 項規定，於負責人對於公司業
    務之執行，有違反法令致他人受有損害時，與負責人負連帶
    賠償責任，尚非法人或公司本身有侵權行為之能力，則被害
    人自不得直接依民法第184 條侵權行為或同法第185 條共同
    侵權行為之規定，直接訴請法人或公司賠償其損害。本件原
    告主張被告漢神百貨公司提供專櫃與艾倫比亞公司，未注意
    其人員販賣偽藥與客戶，依民法第185 條規定應負共同侵權
    行為之損害賠償責任，依上所述自無可採。
  (四)原告得否請求基於母女身分法益受侵害情節重大之非財產上
    損害賠償？
    依民法第195 條第3 項準用同條第1 項規定，不法侵害他人
    基於父、母、子、女或配偶關係之身分法益而情節重大者，
    被害人雖可請求賠償非財產上之損害，然須以基於父、母、
    子、女或配偶關係之身分法益被不法侵害，且情節重大者為
    要件。而本件鍾紫崴服用系爭減肥藥後，如上所述，雖有興
    奮、心悸、無法入睡、無法進食之現象，然此僅屬鍾紫崴本
    人受侵害，尚難認原告基於鍾紫崴母親之身分法益受有侵害
    ，且因服用減肥藥所發生類如上開所述之興奮、心悸、無法
    入睡、無法進食等現象，通常屬短暫現象，僅須停止服用，
    甚或減低服用劑量後，即可獲得改善，故所受影響亦難認情
    節重大，則原告主張鍾紫崴服用系爭減肥藥受有損害，基於
    母女之身分法益亦受侵害，且情節重大，請求非財產上之損
    害賠償，自無可採。
  (五)關於若原告得請求賠償，得請求之非財產上損害為若干？
    原告不得請求被告賠償已如前述，則自無得請求之非財產上
    損害。
八、綜上所述，原告訴請損害賠償尚無理由，應予駁回，且假執
    行之聲請亦失所依據，應併駁回。另本件事證已臻明確，原
    告其他主張、陳述並所提之證據，經審酌後，認均與本件之
    判決結果無影響，爰不一一論述，併予敘明。
九、據上論結，本件原告之訴為無理由，依民事訴訟法第78條，
    判決如主文。
中    華    民    國    97    年    3     月    7     日
                  民事第三庭    法  官  鄭峻明
正本係照原本作成。
如不服本判決，應於送達後20日內，向本院提出上訴狀並表明上
訴理由，如於本判決送達前提起上訴者，應於判決送達後10日內
補提上訴理由書（須附繕本）。
中    華    民    國    97    年    3     月    7     日
                                書記官  莊豐源


司法院資訊處製作；財團法人民間司法改革基金會備份。
